【裁判字號】    99,聲再,185
【裁判日期】    991231
【裁判案由】    傷害等
【裁判全文】
臺灣高等法院高雄分院刑事裁定         99年度聲再字第185號
再審聲請人
即受判決人  施添發
上列聲請人因傷害等案件，對於本院99年度上易字第946 號中華
民國99年11月17日確定判決（臺灣高雄地方法院99年度字第1265
號、臺灣高雄地方法院檢察署98年度偵字第19912 號），聲請再
審，本院裁定如下：
    主  文
再審之聲請駁回。
    理  由
一、聲請意旨略稱：(一)按當事人聲請調查之證據，基於證明事實
    確有重要關係，非不易或不能調查者，為明瞭案情起見，應
    予調查，否則即為審判期日應行調查之證據而未予調查之違
    法，刑事訴訟法第379 條第10款定有明文。查原地方法院，
    高等法院高雄分院判決固非無見。惟聲請人都有請法院傳喚
    目擊在場證人即被害人間母親施高花忍，現暫居施添財家。
    聲請人知一、二審審判長法官、二審公訴檢察官怕證人作證
    後會引起施添財、林秀燕不孝或再次遺棄，故未傳證人施高
    花忍下就逕行判決。因最高法院99年台上字第7513號判決，
    可以證明聲請人不會去關。基於發現真相，乃提供上開最高
    法院判決以供參考；(二)聲請人已經於99年12月28日接回老母
    親，法院即可不必有一、二審審判長法官之好意顧慮；聲請
    人姐姐施美珠之證人傳票，係聲請人代開庭後，撤回施添財
    遺棄施高花忍，當時幸有苓雅分局成功派出所翼宏文、陳志
    皇、莊雅堂關懷照顧獨居證人施高花忍無誤，有公函可證。
    且聲請人不願於偵查庭呈報，係要讓施添財去鬧，對施高花
    忍不利，且兄弟間不該讓老母親傷心。二審法官、審判長說
    的話，聲請人銘記在心。聲請人確實被關過。聲請人與曾文
    育間之民事判決，法院判被告應賠償請人44萬元，聲請人僅
    拿10萬元就簽和解書了；(三)有罪判決書所記載之犯罪事實，
    為論罪科刑適用法律之基礎，故凡與適用法令有關之犯罪事
    實，必須詳加認定，明確記載，然後敘明憑以認定之證據及
    理由，始為適用法令之依據。」，查證人施高花忍既已交付
    3600元付傷害毀損之損失，即直接證據比傳聞證據強，請參
    酌證物後恩准裁定再審，以免冤抑云云。
二、查再審聲請人施添發於98年1 月16日20時許，偕其母施高花
    忍、友人鄭吉利、陳全利等人，同至其兄施添財位於高雄縣
    大寮鄉○○村○○路331 號住處，欲拿施高花忍之身分證及
    消費券領取通知單，因施添財家中遲未有人應門，施添發心
    生不滿，乃基於毀損之犯意，先以花盆砸擊施添財所有停放
    於上址騎樓車牌號碼2402-NZ 自用小客車，致該車前擋風玻
    璃破裂、右後照鏡損壞、右後車身烤漆刮傷。嗣其兄嫂林秀
    燕聽聞該車警報器作響，旋即下樓查看，施添發又因遭林秀
    燕奚落，二人發生口角，復基於傷害之犯意，徒手毆打林秀
    燕頭部，致林秀燕受有右臉挫傷、右足扭傷瘀青、手足內側
    挫擦傷等傷害，經林秀燕之子報警到場後，施添財下樓質問
    施添發，施添發又另基於傷害施添財之犯意，徒手毆打施添
    財身體，使施添財受有左臉挫傷疼痛等傷害等事實，已經本
    院前審99年度上易字第946 號判決以：「(一)施添發上揭犯行
    業據證人鄭吉利於偵訊及原審審理時結證稱：98年1 月16日
    我、施添發及其他人在鹽埕區吃飯，吃飯時施添發說要去施
    添財家拿施高花忍的消費卷，同日20時許，我和陳全利陪施
    添發帶施高花忍到施添財位於高雄縣大寮鄉○○村○○路33
    1 號住處，要拿施高花忍的身分證及消費券，因施添發之前
    與施添財有摩擦，不願意與兄嫂惡臉相向，叫我帶施高花忍
    先下車按電鈴，我們在施添財門前等一陣子，施添發看施添
    財家裡沒有人開門，所以下車以花盆丟擲施添財的車子，我
    跟陳全利就跑過去攔住施添發，叫他不要這樣，後來林秀燕
    出來開門就唸施添發，說你母親是怎麼養的，怎麼照顧的等
    等，施添發聽到林秀燕罵他，心情不佳，就問林秀燕你唸什
    麼，意思是母親是施添發在養，拿個消費券唸什麼，然後施
    添發氣起來就先動手打林秀燕，並要林秀燕把施添財叫下來
    ，後來我跑去7-11買礦泉水，回來後警察已到現場處理等語
    ；證人陳全利於原審審理時結證稱：98年1 月16日16、17時
    許，我、鄭吉利、施添發、施高花忍及其他10多人在鹽埕區
    吃火鍋，施高花忍要施添發帶他去施添財那邊拿消費券、身
    分證，在施添財住處時，施添發用花盆砸施添財的車子，林
    秀燕下來開門，一看到施添發就說他沒路用，施添發衝過去
    打林秀燕，我跟鄭吉利拉住施添發，施添財是後來才下來等
    語；證人施添財於檢察官偵查及本院審理時證稱：98年1 月
    16 日20 時許，施添發與其2 位友人和我母親施高花忍，一
    同至我位於高雄縣大寮鄉○○路331 號住處，要拿施高花忍
    消費券領取通知單，施添發用花盆砸我所有之車牌號碼2402
    -NZ 自用小客車，致該車前擋風玻璃破裂、右後照鏡損壞、
    右後車身漆刮傷，因該車子警報器在響，我太太林秀燕下樓
    開門即遭施添發毆打，我下樓後，施添發徒手毆打我臉頰等
    語；證人林秀燕於偵查及原審審理時證稱：98年1 月16日20
    時許，施添發與他的友人和我婆婆施高花忍等4 人一同前往
    高雄縣大寮鄉○○路331 號我家，施添發到我家後不分清紅
    皂白便砸我先生施添財的車子，我聽到電鈴聲及車子警報器
    在響就下樓，將門打開後，施添發不分青白就徒手打我，我
    受有右臉挫傷腫痛、右足扭傷瘀青、手足內側擦傷之傷害等
    語，互核相符。此外，復有匯豐五甲廠結帳清單、車損照片
    、瑞生醫院診斷證明書在卷可佐，施添發上揭犯行，堪以認
    定。(二)按刑法第279 條所謂之「當場」，係指此項義憤係在
    犯罪現場所激起者，始足以當之；所謂「義憤」，係指被害
    人之行為違反正義，在客觀上足以激起一般人無可容忍之憤
    怒而言（最高法院98年度臺上字第61號、97年度臺上字第64
    01號判決參照），則刑法所謂當場激於義憤而傷害人之身體
    ，乃係基於道義上之理由而心生憤慨，且被害人之不義行為
    在客觀上為一般人所不能容忍者，始可謂為義憤，若因私仇
    而生憤怒，應無刑法第279 條第1 項之適用。查：施添發於
    本案前分別曾於91年11月、97年5 月入監，各次分別於92年
    4 月、97年7 月出監，有臺灣高等法院被告前案紀錄表、被
    告在監在押紀錄表在卷可稽，則縱施添財、林秀燕於施添發
    入監時有對施高花忍棄養之行為，或其後有何遺棄施高花忍
    之行為，亦非本件傷害犯行當場所生之事，而本件被告至施
    添財住處目的係要拿取施高花忍之身份證及消費券領用通知
    單，亦經認定如前，顯與刑法第279 條所謂「當場」及「義
    憤」之構成要件不相符合。另本件林秀燕對施添發口出不雅
    言詞，客觀上尚難認已達足以引起群情激憤之「不義之舉」
    ，附此敘明。是施添發辯稱：本件傷害部分應構成義憤傷害
    罪云云，容有誤會。(三)另按刑法上所謂精神耗弱，係指行為
    時之精神，對於外界事務之判斷力，較之普通人之平均程度
    顯然減退者而言。又犯罪行為人精神是否耗弱，固屬醫學上
    精神病科之專門學問，非有專門精神病醫學研究之人，予以
    診察鑑定，不易判斷，但精神耗弱，仍屬於行為有責性之判
    斷範圍，其認定應由法院依職權為之，不得視為一種單純之
    醫學或心理學上概念，進而以此概念代替法院之判斷，故雖
    經醫學專家鑑定行為人之精神狀態，提供某種概念，亦不過
    作為法院判斷之資料而已，法院非不得綜合全部調查所得資
    料以判斷行為人於行為時有無精神耗弱之情事，並非必須有
    待於精神病科之醫學鑑定，始得據為裁判之基礎（最高法院
    85年度臺上字第6071號判決參照）。本件施添發所提出之高
    雄醫學大學附設中和紀念醫院診斷證明書、國軍高雄總醫院
    診斷證明書、長庚醫院診斷證明書等件，雖均載明施添發有
    情感性精神病，惟施添發於98年1 月16日本件案發後隨即前
    往大東醫院驗傷，有其所提出之診斷證明書在卷可稽；施添
    發迭於警詢、偵訊及本院審理時均能完整陳述本案發生過程
    ，對答如流，且對自己權益之保護能為詳盡之說明，條理清
    楚，足徵施添發於行為時，未喪失意思自由，對於外界事物
    知覺理會及判斷之能力，較之普通人之平均程度無顯然減退
    之情形存在，既與行為時因精神障礙或其他心智缺陷致不能
    辨識其行為違法或欠缺依其辨識而行為之能力者有別，辨識
    行為違法或依其辨識而為行為之能力亦無顯著減低。」，認
    本件事證明確，施添發上揭犯行均堪以認定，所為係犯刑法
    第354 條毀損他人物品罪、第277 條第1 項傷害。所犯毀損
    物品罪、及傷害罪（共2 罪），犯意各別，行為互殊，應分
    論併罰。被告施添發雖聲請再審，並聲請傳訊證人即被告母
    親施高花忍。惟按有罪之判決確定後，有左列情形之一者，
    為受判決人之利益，始得聲請再審︰(一)原判決所憑之證物已
    證明其為偽造或變造者。(二)原判決所憑之證言、鑑定或通譯
    已證明其為虛偽者。(三)受有罪判決之人，已證明其係被誣告
    者。(四)原判決所憑之通常法院或特別法院之裁判已經確定裁
    判變更者。(五)參與原判決或前審判決或判決前所行調查之法
    官，或參與偵查或起訴之檢察官，因該案件犯職務上之罪已
    經證明者，或因該案件違法失職已受懲戒處分，足以影響原
    判決者。(六)因發現確實之新證據，足認受有罪判決之人應受
    無罪、免訴、免刑或輕於原判決所認罪名之判決者；又不得
    上訴於第三審法院之案件，除前條規定外，其經第二審確定
    之有罪判決，如就足生影響於判決之重要證據漏未審酌者，
    亦得為受判決人之利益，聲請再審。刑事訴訟法第420 條第
    1 項、第421 條分別定有明文（依刑事訴訟法第421 條規定
    ，因重要證據漏未審酌而聲請再審者，應於送達判決後20日
    內為之）。查聲請人罪證已很明確，詳如上述，證人施高花
    忍縱予傳訊，依上開說明，亦僅是證明案發當時之情況，仍
    不足為聲請人並未犯罪而應受無罪、免訴、免刑或輕於原判
    決所認罪名判決之依據；亦不足以生任何影響於原判決之認
    定；此外，本件聲請人所舉聲請再審之理由，核與上開其他
    規定無一相符，本件應認為無再審理由。
據上論結，應依刑事訴訟法第434 條第1 項，裁定如主文。
中    華    民    國    99    年    12    月    31    日
                刑事第五庭    審判長法  官  曾永宗
                                    法  官  鍾宗霖
                                    法  官  任森銓
以上正本證明與原本無異。
不得抗告。
中    華    民    國    99    年    12    月    31    日
                                    書記官  呂素珍

司法院資訊處製作；財團法人民間司法改革基金會備份。
